臺灣基隆地方法院刑事判決　　　　　　　　　　　　　　　九十一年度自字第九號
　　自　訴　人　丁○○○有限公司
　　代　表　人　戊○○
　　被　　　告　甲○○
　　　　　　　　乙○○
右列被告因詐欺案件，經自訴人提起自訴，本院判決如左：
    主      文
甲○○意圖為自己不法之所有，而侵占自己持有他人之物，處有期徒刑參月，如易科
罰金，以參佰元折算壹日。
乙○○無罪。
    事      實
一、甲○○於民國九十年九月四日，向丁○○○有限公司（下稱「統聯公司」）以動
    產擔保交易附條件買賣之方式，購買車牌號碼ＢＥＳ─七二七號之重型機車乙輛
    ，為動產擔保交易之債務人。雙方約定總價金新臺幣（下同）六萬六千四百四十
    元，頭期款先繳二千元，餘款分九期給付，每月一期，每期給付七千一百六十元
    ，且不論標的物存放地點為何，在價金未付清之前，標的物所有權仍屬出賣人統
    聯公司所有，買受人甲○○僅得依約占有使用，不得任意遷移或為其他處分。詎
    甲○○於取得標的物之占有之後，除頭期款二千元之外，其餘分期項款均未按期
    繳納，並意圖為自己不法之利益，於同年九月十日，未得統聯公司同意，將上開
    標的物轉售與不知情之第三人，賣得價金二萬七千元許，以此方式將前揭標的物
    侵吞入己，致出賣人統聯公司追索無著而受有損害。
二、案經被害人丁○○○有限公司向本院提起自訴。
    理      由
壹、有罪部分（被告甲○○部分）：
一、訊之被告甲○○固不否認曾於前揭時間，以動產擔保交易附條件買賣之方式，向
    自訴人統聯公司購買前開機車乙輛，除頭期款二千元之外，餘款均未如期繳付，
    前開機車並已經轉售與不知情之第三人等事實，惟矢口否認有何前揭犯行，先係
    辯稱：因伊曾積欠友人債款，且伊亦不知在分期款項未繳清以前，伊並未取得車
    輛之所有權，是伊始將機車變賣他人，並將所得款項用以清償伊對友人之欠款，
    再者，前開機車係伊委託伊先生對外變賣，是伊自不知機車之買主為何人云云；
    嗣復改稱：前揭機車係伊先生所變賣，事先伊並不知情，事後伊亦僅得餘款四千
    餘元，伊並未託伊先生代為售車云云。經查：右揭事實業據自訴人統聯公司之代
    表人戊○○指陳綦詳，且有附條件買賣契約書、汽（機）車過戶登記書、ＢＥＳ
    ─七二七號重型機車行車執照、機車車籍異動查詢影本各乙件及本票影本二紙在
    卷可憑。被告雖以前情置辯，然查：
  (一)被告以動產擔保交易附條件買賣方式向自訴人購買前揭車輛，雙方並訂立契約約
    定於價金未付清以前，被告雖得依約占有使用前揭機車，然該機車之所有權仍屬
    自訴人所有，被告不得將機車移轉、質押、變賣或典當等情，有前揭附條件買賣
    契約書影本乙紙在卷可憑，是被告於分期價金繳付以前尚無從取得該車之所有權
    乙節，自不容被告諉稱不知。
  (二)證人丙○○即被告之夫雖亦附和被告說詞，到庭證稱：購車當日，伊曾與被告甲○○、乙○○共同前往車行，欲以伊名義購車，然因車行老闆以電腦連線查詢之
    結果，得知伊當時正因案被通緝中，而拒絕伊以自己名義購車，伊始以伊妻子即
    被告甲○○之名義購車；再者，前揭車輛確係伊趁被告甲○○外出找工作之機會
    ，擅自拿取被告甲○○之證件後，未經被告甲○○同意而出售與其他不知情之第
    三人，售車之前，伊既未告知被告甲○○，售車之後，伊亦僅將其中之四千餘元
    交付被告甲○○以供家庭開銷之用云云。惟查：
  1.九十年九月四日，僅被告甲○○與乙○○二人前往上址，向自訴人購車之事實，
    迭據統聯公司代表人於本院調查時指陳翔實；參以被告乙○○於本院調查時陳稱
    ：購車當日，雖係證人偕同被告甲○○及伊三人共同前往上址辦理分期購車事宜
    ，然證人由始至終，均未進入店內與店內之人洽談等語之情節，證人證稱當日曾
    與老闆接洽云云，已有可疑。
  2.被告甲○○當日，係主動向自訴人表示購車之目的在求自己工作之順利；自訴人
    對欲辦理分期購車之客戶，雖迭有要求提出證件以供核對之舉措，然其目的純係
    為確定客戶之信用狀況是否良好，至客戶是否因案正在通緝，自訴人尚無從查知
    等情節，亦據統聯公司代表人到庭陳明屬實；而被告甲○○因工作之故，須購車
    代步，惟因證人本身信用不佳，復無穩固資力，被告甲○○與證人始與被告乙○○情商，由被告乙○○擔任本件分期購車之保證人，是以，被告甲○○以自己名
    義購車並請被告乙○○擔任保證人乙事，乃自始即已議定之事實等情，亦迭據被
    告乙○○於本院調查時陳述明確；再佐以嫌犯通緝資料之查詢，事涉機密，是以
    ，並非任何人皆可透過自由連接網路之方式，任意搜尋相關資料等情節，亦為本
    院職務上所已知，由以上情節以觀，足徵證人陳稱自訴人因查核證人身分資料，
    見證人現正因案通緝，而拒絕證人以自己名義購車，證人始臨時轉而要求以被告
    甲○○名義購車云云，顯與事實不符，其所為證詞，無非事後迴護被告甲○○之
    詞，要非可採。
  3.被告甲○○於本院初訊時陳稱因積欠友人債款，始委託證人為伊將機車變賣以換
    得現金應急等語，嗣本院再次傳訊時，則改稱前揭機車乃證人擅自對外變賣，事
    前伊並不知情云云，其所為陳述，前後不一，互有矛盾，足見其歷次陳述，並非
    均與事實相符，而有待審酌；而被告甲○○與證人嗣雖迭於本院調查時稱前揭機
    車為證人未得被告甲○○同意之情形下，擅自所對外販售，且轉售車輛當日，被
    告甲○○因出外應徵工作，是其就證人擅取其置放於家中之身分證件以對外變賣
    前開機車乙事，事前全不知情，亦無從阻止云云，然若被告甲○○當日確係出門
    應徵工作，衡情亦無將身分證置留家中之理，詎被告甲○○及證人竟稱因證件放
    置家中遭證人擅自拿取云云，顯見被告甲○○嗣於本院調查、審理時所為陳述，
    已有可疑；再徵諸一般人若無自訴人所指之犯罪情節，則必當極力辯駁，斷無為
    前揭對己不利陳述之理，被告甲○○竟於本院初訊稱機車乃伊委請證人變賣以償
    還伊積欠他人之債款等語，由此情節以觀，益徵被告於本院初訊時所為對己不利
    之陳述，要屬可信，至其嗣後翻異前詞，則無非卸責之詞，不足採信。
  (三)綜上所述，被告甲○○所辯，無非飾卸之詞，委無足採。本件事證明確，被告侵
    占、違反動產擔保交易法之犯行，洵堪認定。
二、查自訴意旨雖以被告甲○○所犯，係刑法第三百三十九條第一項之詐欺罪名云云
    ，然按法院並不受自訴人所引述罪名及法條之拘束，是本院自應就自訴人所訴之
    事實，職權適用正確之法條以為審理依據，合先敘明。核被告甲○○所為，係犯
    動產擔保交易法第三十八條之動產擔保交易之債務人，意圖不法之利益，將標的
    物出賣，致生損害於債權人罪、刑法第三百三十五條第一項之侵占罪。被告以一
    處分上開車輛之行為，分別違反動產擔保交易法及犯刑法之侵占罪，觸犯構成要
    件不相同之罪名，為想像競合犯，應依刑法第五十五條規定，從一重之刑法侵占
    罪論處。爰審酌被告行為破壞與自訴人間之信賴關係，對自訴人所造成之損害，
    及其犯後不僅未曾試圖補救，更毫無悔悟之心等一切情狀，量處如主文所示之刑
    ，以示懲儆，併諭知易科罰金之折算標準。
貳、無罪部分（被告乙○○部分）
一、自訴意旨略以：被告甲○○於民國九十年九月四日，向自訴人統聯公司以動產交
    易附條件買賣方式，購買車牌號碼為ＢＥＳ─七二七號之重型機車乙輛，被告乙○○則為本件買賣之保證人。惟被告甲○○及乙○○明知渠等並無資力，仍向自
    訴人佯稱渠等資力穩固，使自訴人陷於錯誤，並進而交付前揭車輛與被告甲○○
    使用。詎被告甲○○於取得該車之後，除頭期款二千元之外，其餘分期項款均未
    按期限繳納，並於同年九月十日，未得自訴人同意，將上開標的物轉售與不知情
    之第三人，賣得價金二萬七千元許，被告乙○○既為本件附條件買賣之保證人，
    是被告乙○○自涉犯刑法第三百三十九條第一項之詐欺罪嫌云云。
二、按犯罪事實應依證據認定之，無證據不得推定其犯罪事實；又不能證明被告犯罪
    者，應諭知無罪之判決，刑事訴訟法第一百五十四條、第三百零一條第一項分別
    定有明文。復按刑事訴訟法所謂認定犯罪事實之證據，係指足以認定被告確有犯
    罪行為之積極證據而言，苟積極證據不足為不利於被告事實之認定時，即應為有
    利於被告之認定，更不必有何有利之證據（最高法院分別著有二十九年上字第三
    一０五號、三十年上字第八一六號判例可資參照)
三、自訴人認被告乙○○涉有前開犯行，無非係以被告甲○○前於九十年九月四日向
    自訴人以動產擔保交易附條件買賣方式購買上開機車，由被告乙○○為保證人，
    詎被告甲○○除未如期繳付分期價金之外，更將前開機車於九十年九月十日售與
    他人等情詞為其論據，並舉附條件買賣契約書、汽（機）車過戶登記書、ＢＥＳ
    ─七二七號重型機車行車執照、機車車籍異動查詢影本各乙件及本票影本二紙以
    為據。訊之被告乙○○固坦承為被告甲○○擔任本件保證人之事實不諱，惟矢口
    否認有何前揭犯行，並以被告甲○○將機車變賣乙事，伊事先並不知情等語置辯
    。經查：被告乙○○雖為本件附條件買賣之保證人，前揭機車嗣並據被告甲○○
    變賣換價以供己使用，然並無積極證據足以證明被告乙○○與被告甲○○間，有
    何犯意之聯絡，復無積極證據足以證明被告乙○○就被告甲○○售車之行為有如
    何之參與。況且，被告乙○○於事前並不知被告甲○○售車舉措之情，除據被告
    甲○○自陳在卷外，並據證人丙○○證述翔實，則縱被告乙○○因其保證人之地
    位，對自訴人有民事上之賠償責任，惟此究與刑事責任有別，被告乙○○自不因
    此即應負擔刑法上之侵占罪名。其次，被告乙○○以自己名義為被告甲○○擔任
    本件附條件買賣之保證人，於被告甲○○購車之際，並未見被告乙○○有何積極
    施用詐術之行為，復未見被告乙○○有何為自己或他人不法所有之意圖，嗣被告
    甲○○雖將前揭機車換價以供己使用，惟此僅係被告甲○○、乙○○與自訴人間
    之民事債務糾葛，既無證據得證明被告於行為之初，有何施用詐術之行為及不法
    所有之意圖，殊不因被告甲○○事後未依約履行之行為，即得謂被告乙○○涉犯
    何詐欺犯行。
四、綜上研析，既無法依客觀方法排除前項有利於被告之合理可疑，自應為有利於被
    告之認定。此外，復查無其他積極證據足認被告確有侵占、詐欺之犯行，揆諸前
    揭說明，自應為被告無罪之諭知，以昭審慎。至自訴人與被告甲○○、乙○○間
    關於延欠款項之問題，自應由自訴人另循民事途徑以為救濟，始為正辦，併此指
    明。
據上論斷，應依刑事訴訟法第三百四十三條、第二百九十九條第一項、第三百零一條
第一項，刑法第三百三十五條第一項、第四十一條第一項前段，罰金罰鍰提高標準條
例第一條前段、第二條，判決如主文。
中      華      民      國    九十一    年      六      月      七      日
                                        臺灣基隆地方法院刑事第三庭
                                            審判長法  官  陳 志 祥
                                                  法  官  齊    潔
                                                  法  官  王 慧 惠
右正本證明與原本無異。
對於本件判決如有不服，應於收受送達後十日內，向本院提出上訴書狀，上訴於臺灣
高等法院，並按他造當事人之人數附具繕本。
                                                  書記官  陳 俊 德
中      華      民      國    九十一    年      六      月      十一    日
附錄論罪法條
刑法第三百三十五條第一項：
意圖為自己或第三人不法之所有，而侵占自己持有他人之物者，處五年以下有期徒刑
、拘役或科或併科一千元以下罰金。
